臺灣高等法院民事判決　　　　　　　　　 94年度上字第143號
　　上　訴　人　甲○○
　　　　　　　　　　　　　　號.
　　訴訟代理人　林復宏律師
　　被 上訴 人　乙○○
　　訴訟代理人　張義祖律師
上列當事人間請求返還買賣價金事件，上訴人對於中華民國93年
11月18日臺灣士林地方法院93年度重訴字第 130號第一審判決提
起上訴，經本院於94年9月20日言詞辯論終結，判決如下：
    主      文
原判決廢棄。
被上訴人在第一審之訴駁回。
第一、二審訴訟費用由被上訴人負擔。
    事實及理由
一、本件上訴人聲明求為判決：(一)原判決廢棄。(二)被上訴人在第
    一審之訴駁回。
    被上訴人聲明求為判決：上訴駁回。
二、被上訴人在原審起訴，原係主張系爭買賣契約解除後，本於
    民法第 259條規定之回復原狀請求權；嗣因上訴人提起第二
    審上訴後，提出系爭買賣契約無效之抗辯，被上訴人乃復追
    加民法第113條規定之回復原狀請求權（見本院卷148頁背面
    ），經核該追加之訴與原訴俱係以系爭買賣契約之效力、及
    上訴人有無返還買賣價金之義務為其主要爭點，二者主張在
    社會生活上可認為同一或關連，且原訴之證據資料亦非不得
    繼續援用於追加之訴，而為紛爭之統一解決，是依民事訴訟
    法第446第1項但書、 第255條第1項第2款之規定，上開訴之
    追加即為法之所許，合先敘明。
三、被上訴人起訴主張：被上訴人於民國（下同）78年1月7日向
    訴外人邱秀明及上訴人購買如原判決附表所示土地之所有權
    應有部分，被上訴人已依約給付全數買賣價金新臺幣（下同
    ）730萬303元，惟上訴人未將系爭土地所有權應有部分移轉
    登記予被上訴人，經被上訴人於92年11月18日函催被上訴人
    於 7日內履行移轉登記之義務，仍未獲置理，茲上訴人所有
    系爭土地應有部分，悉遭其債權人聲請臺灣新竹地方法院執
    行查封在案，自已陷於給付不能，爰以起訴狀繕本之送達，
    向上訴人為解除契約之意思表示，上訴人自負有回復原狀之
    義務；又縱認系爭買賣契約無效，上訴人依民法第 113條之
    規定，仍負回復原狀之義務等情，爰依民法第259條、第113
    條之規定，求為命上訴人給付365萬152元（元以下四捨五入
    ）及自93年11月12日起算法定遲延利息之判決。
    上訴人則以：伊僅取得 100餘萬元之買賣價金；又系爭土地
    其中一部係屬農牧用地，被上訴人不具自耕能力，依系爭買
    賣契約訂立當時有效之土地法第30條第 1項之規定，不能移
    轉登記取得該農牧用地之所有權，故系爭買賣契約關於該等
    農牧用地部分，依民法第246條第1項前段之規定，應屬無效
    ，而系爭各筆土地乃完整相連而不可分，故系爭買賣契約全
    部均屬無效，上訴人明知於此，卻仍為買賣價金之給付，依
    民法第180條第3款之規定，自不得請求返還買賣價金；縱認
    被上訴人得請求伊返還買賣價金，其請求權亦已罹於15年消
    滅時效等語，資為抗辯。
四、經查被上訴人主張其於78年1月7日與上訴人、訴外人邱秀明
    訂立不動產買賣契約書，向上訴人與訴外人邱秀明購買系爭
    如原判決附表所示土地之所有權應有部分（上訴人與訴外人
    邱秀明各擁有該附表所示所有權應有部分之 1/2），其已依
    約給付買賣價金730萬303元，其中半數即365萬152元為上訴
    人所取得，惟上訴人未將系爭土地所有權應有部分移轉登記
    予被上訴人，經其於92年11月18日致函上訴人，定 7日相當
    期限催告上訴人履行移轉登記義務，仍未獲置理；而上訴人
    所有系爭土地應有部分，業經臺灣新竹地方法院以93年度執
    字第5827號執行查封在案；又被上訴人以給付不能為由，以
    起訴狀繕本之送達，向上訴人表示解除系爭買賣契約之事實
    ，業據其提出為上訴人所不爭執真正之不動產買賣契約書、
    支票、三重郵局第3支局第799號存證信函及土地登記謄本為
    證（見原審卷12至27、7、151頁），自堪信為真實。被上訴
    人就上訴人所應得之買賣價金，既係簽發指定上訴人為受款
    人之支票支付，有各該支票可稽（見原審卷(一)20至23頁），
    則上訴人抗辯伊僅取得買賣價金 100餘萬元云云，即非可取
    。
五、惟按私有農地所有權之移轉，於89年 1月26日廢止（刪除）
    土地法第30條條文前，其承受人以能自耕者為限，否則所有
    權之移轉無效，故約定出賣私有農地與無自耕能力人之買賣
    契約，除有民法第 246條第1項但書及第2項之情形外，其契
    約應屬無效。據此，契約當事人訂約時已預期並約定買賣之
    農地變更為非農地後再為移轉，或約定由承買人指定登記與
    有自耕能力之第三人，或具體約定登記與有自耕能力之第三
    人或特定第三人，或約定待承買人有自耕能力時方為移轉登
    記者，始能認為有效；若僅約定登記名義人由買受人指定，
    其契約即為無效（最高法院92年度台上字第 815號、85年度
    台上字第40號、84年度台上字第1592號、81年度台上字第15
    23號及81年度台上字第 950號判決參照）。經查，系爭如原
    判決附表所示33筆土地之其中21筆為農牧用地，此有土地登
    記謄本可稽（見原審卷(一)32至134頁），依買賣契約訂立時
    有效之土地法第30條之規定，該21筆農牧用地之承受人以有
    自耕能力者為限，而被上訴人自認其於訂約時不具自耕能力
    （見本院卷51頁），而兩造間系爭買賣契約第 9條前段亦僅
    約定：「登記權利人之名義由乙方（指被上訴人）自由指定
    ，甲方（指上訴人及訴外人邱秀明）不得異議」（見原審卷
    (一)14頁），並未載明指定登記與有自耕能力之特定或不特定
    第三人之意旨，揆諸前揭說明，系爭買賣契約就上開農牧用
    地部分，自係以不能之給付為標的，依民法第246條第1項前
    段之規定，應屬無效。至其餘12筆土地或為林業用地，或為
    水利用地（見同上土地登記謄本），固無廢止前土地法第30
    條規定之適用，有新竹縣竹北地政事務所94年7月8日北地所
    登媛字第0940003820號函可按（見本院卷74頁），惟被上訴
    人購買系爭33筆土地係為興建高爾夫球場及遊樂區，具有整
    體開發利用之目的，業據其自認明確（見本院卷143、156、
    177頁）， 且系爭土地確係毗連，亦據上訴人提出地籍圖足
    按（見本院卷91至139頁，依民法第111條前段之規定，系爭
    買賣契約即因其中21筆農牧用地之部分無效，而全部皆為無
    效。是就該無效之買賣契約，被上訴人自無解約之餘地。從
    而，被上訴人本於民法第 259條之規定，請求上訴人返還已
    受領之價金，即屬無據。
六、末查，被上訴人因不具自耕能力，不能移轉登記取得上開農
    牧用地所有權乙事，為兩造於訂約時所明知，此經兩造自認
    明確（見本院卷177頁），依民法第113條之規定，上訴人就
    其本於系爭無效買賣契約所收取之價金，固仍負有回復原狀
    之責任。惟按上開回復原狀之請求權，自請求權可行使時起
    算，因15年間不行使而消滅，此觀民法第125條前段及第128
    條前段規定即明。經查，被上訴人本於系爭無效之買賣契約
    ，業已簽發支票支付買賣價金予上訴人，其中最後之發票日
    為78年4月4日，此有各該支票可按（見原審卷(一)20至23頁）
    ，亦即上訴人至遲於是日已受領其所應得之全數買賣價金，
    自應據以起算回復原狀請求權之消滅時效期間。至被上訴人
    前於92年11月18日函催上訴人履行移轉登記義務（見原審卷
    (一)24至27頁），既非行使返還價金請求權，自不足以中斷上
    開消滅時效，被上訴人據此抗辯時效中斷云云，殊不足取。
    乃被上訴人遲至93年5月14日始提起本件訴訟（見原審卷(一)6
    頁），其回復原狀之請求權已因罹於15年時效而消滅，茲既
    據上訴人提出時效抗辯，則被上訴人本於民法第 113條之規
    定，請求回復原狀返還系爭買賣價金，亦屬無據。
七、綜上所述，被上訴人本於民法第259條及第113條之規定，請
    求上訴人給付365萬152元及自93年11月12日起至清償日止，
    按年息5%計算之利息，自屬不應准許。從而原審所為上訴人
    敗訴之判決，自有未洽。上訴論旨指摘原判決不當，求予廢
    棄改判，為有理由。
八、至兩造其餘之攻擊或防禦方法及未經援用之證據，經本院斟
    酌後，認為均不足以影響本判決之結果，自無逐一詳予論駁
    之必要，併此敘明。
九、據上論結，本件上訴為有理由，依民事訴訟法第 450條、第
    78條，判決如主文。
中　　華　　民　　國　　94　　年　　10　　月　　4 　　日
                  民事第六庭  審判長法  官  林鄉誠
                                    法  官  楊豐卿
                                    法  官  梁玉芬
正本係照原本作成。
如不服本判決，應於收受送達後20日內向本院提出上訴書狀，其
未表明上訴理由者，應於提出上訴後20日內向本院補提理由書狀
（均須按他造當事人之人數附繕本）上訴時應提出委任律師或具
有律師資格之人之委任狀；委任有律師資格者，另應附具律師資
格證書及釋明委任人與受任人有民事訴訟法第466條之一第一項
但書或第二項（詳附註）所定關係之釋明文書影本。
中　　華　　民　　國　　94　　年　　10　　月　　6 　　日
　　　　　　　　　　　　　          書記官  常淑慧
附註：
民事訴訟法第四百六十六條之一（第一項、第二項）：
對於第二審判決上訴，上訴人應委任律師為訴訟代理人。但上訴
人或其他法定代理人具有律師資格者，不在此限。
上訴人之配偶、三親等內之血親、二親等內之姻親，或上訴人為
法人、中央或地方機關時，其所屬專任人員具有律師資格並經法
院認為適當者，亦得為第三審訴訟代理人。
